【裁判字號】    96,上重訴,97
【裁判日期】    970630
【裁判案由】    毒品危害防制條例等
【裁判全文】
臺灣高等法院刑事判決                96年度上重訴字第97號
上  訴  人
即  被  告  甲○○
選任辯護人法律扶助律師  許中銘
上  訴  人
即  被  告  乙○○
選任辯護人法律扶助律師  彭安國
上列上訴人等因違反毒品危害防制條例等案件，不服臺灣桃園地
方法院96年度重訴字第47、56號，中華民國96年10月5 日第一審
判決（起訴案號：臺灣桃園地方法院檢察署96年度偵字第12142
號，追加起訴案號：臺灣桃園地方法院檢察署96年度偵字第1254
4、15029、16537號），提起上訴，本院判決如下：
    主  文
原判決關於甲○○、乙○○部分撤銷。
甲○○共同運輸第一級毒品，處有期徒刑拾陸年。扣案第一級毒
品海洛因肆包（驗餘合計淨重參零柒壹點壹陸公克）均沒收銷燬
；扣案包裝前開第一級毒品海洛因外包裝袋肆個（總重壹零柒點
捌肆公克）及草綠色行李箱壹只均沒收。扣案新台幣壹仟玖佰元
及美金參佰參拾伍元，均與林淑惠等柒人連帶沒收。
乙○○共同運輸第一級毒品，處有期徒刑拾伍年參月。扣案第一
級毒品海洛因肆包（驗餘合計淨重參零柒壹點壹陸公克）均沒收
銷燬；扣案包裝前開第一級毒品海洛因外包裝袋肆個（總重壹零
柒點捌肆公克）及草綠色行李箱壹只均沒收。扣案新台幣壹仟玖
佰元及美金參佰參拾伍元，均與林淑惠等柒人連帶沒收。
    事  實
一、甲○○（綽號「阿德」）、乙○○、林淑惠（經原審判處有
    期徒刑15年6月確定）、成年人綽號「阿益」之陳進益、黃
    祝安、張慧源（後3人均另經台灣桃園地方法院檢察署檢察
    官偵查中）及陳襄畇（經本院97年度上訴字第973號判決判
    處有期徒刑16年）等7人均明知海洛因係毒品危害防制條例
    第2條第2項第1款規定之第一級毒品，不得運輸、販賣、持
    有，且係行政院依懲治走私條例第2條第3項規定公告管制進
    口物品，未經許可不得私運來臺，甲○○、陳進益、陳襄畇
    、黃祝安、張慧源竟共同基於運輸海洛因走私來台之犯意聯
    絡，於民國96年3月間謀議自緬甸運輸，走私海洛因，由陳
    進益負責自緬甸取得海洛因，其中陳襄畇投資新台幣（下同
    ）25萬元作為購買海洛因之價金，黃祝安負責與甲○○聯絡
    ，張慧源負責搭載運輸海洛因毒品入境即俗稱「交通」之人
    前往搭機。其等謀議既定，由陳進益透過黃祝安於96年4月
    初，由黃祝安聯絡甲○○尋找自緬甸運輸海洛因入境之人，
    事成給付甲○○20萬元。甲○○即於同年月中旬某日，向乙
    ○○提及此事，言明報酬為60萬元，乙○○轉約其同居人林
    淑惠同往台北市○○○路咖啡廳遊說、拜託林淑惠擔任運毒
    工作，並表示其另案假釋中，無法出國，且以後其即不再碰
    毒品，林淑惠因積欠卡債，且為撫育稚子，需錢孔急，遂應
    允赴緬甸運輸走私海洛因來台。甲○○、乙○○、林淑惠與
    陳進益、黃祝安、陳襄畇、張慧源等7人即共同基於運輸及
    私運管制物品第一級毒品海洛因之犯意聯絡，由甲○○前往
    乙○○、林淑惠住處研商細節，約由甲○○安排並提供林淑
    惠前往緬甸來回機票、食宿、飯店等費用（該費用由陳進益
    先提供），另給予林淑惠2千元及美金1千2百元零用，推由
    林淑惠自緬甸夾藏攜帶第一級毒品海洛因之行李箱入境我國
    ，待事成之後，林淑惠、乙○○可取得酬勞45萬元（另15萬
    元酬勞由乙○○私下取得，乙○○事先要求甲○○守密）。
    隨由乙○○偕同林淑惠前往拍攝辦理護照所需之照片，連同
    林淑惠身分證等證件轉交甲○○持以辦理林淑惠護照。96年
    5月13日上午，由張慧源、甲○○及另名不知情男子接送林
    淑惠前往臺灣桃園國際機場，途中由張慧源交代林淑惠相關
    運毒事宜，林淑惠遂搭乘華信航空公司編號837號班機前往
    緬甸仰光，同年月17日，轉往緬甸大其力，並電告甲○○入
    住飯店及房號。旋有姓名年籍不詳而與林淑惠等7人有運輸
    及私運管制物品海洛因犯意聯絡之某成年男子（下稱某男）
    至飯店交付予林淑惠夾藏有海洛因4包（驗餘合計淨重3071.
    16公克，空包裝總重107.84公克，純度百分之52.9，純質淨
    重1597.7 7公克）之草綠色行李箱1只。嗣於96年5月22日下
    午，林淑惠攜帶該草綠色行李箱1只搭乘華信航空公司編號
    838號班機入境臺灣桃園國際機場，而將海洛因運輸入境我
    國。嗣內政部警政署航空警察局安檢隊以Ｘ光透視檢查，發
    覺可疑，乃於同日下午6時35分許，在臺灣桃園國際機場第
    一航廈入境廳內當場查獲林淑惠，並扣得海洛因4包及外包
    裝袋4個、草綠色行李箱1只，暨林淑惠用剩之1千9百元及美
    金335元。再循線分別查獲乙○○、甲○○。嗣經甲○○供
    出陳進益等共犯（陳進益等人現由台灣桃園地方法院檢察署
    檢察官偵查中）。
二、案經內政部警政署航空警察局移送臺灣桃園地方法院檢察署
    檢察官偵查起訴。
    理  由
一、證據能力
(一)甲○○、林淑惠於原審作證，就給付運輸走私海洛因之報酬
    、談論地點等陳述，與其等於警詢之陳述不符。因甲○○、
    林淑惠均供述警詢筆錄實在（原審聲羈602卷第9頁、重訴47
    卷96年8月30日審判筆錄第5頁），且上揭警詢筆錄均經彼等
    閱認無訛後簽名於上，而警詢陳述時間距案發時較短，比較
    不及匿飾串供或迴護，其供述之外部附隨環境具有較可信之
    特別情況，且為證明乙○○犯罪事實存否所必要，認以之作
    為證據為適當，依刑事訴訟法第159條之2規定，甲○○、林
    淑惠之警詢筆錄得作為證據。
(二)甲○○、林淑惠於檢察官偵查時具結之證言，並無顯不可信
    之情形，復於原審到庭具結而為陳述，依刑事訴訟法第159
    條之1第2項規定，甲○○、林淑惠上開偵訊筆錄，均具有證
    據能力。
(三)以下所引證據，經本院當庭提示，檢察官、上訴人即被告甲
    ○○、乙○○及其等選任辯護人對於被告以外之人於審判外
    之言詞及書面陳述，均無意見（本院審理筆錄第199反面、2
    01頁），且未於言詞辯論終結前聲明異議，本院審酌該等證
    據作成之情況，認為適於為本件認定事實之依據，依刑事訴
    訟法第159條之5第2項規定，應具有證據能力。
二、訊據甲○○對上開事實坦承不諱，惟辯稱：本案僅陳進益及
    黃祝安策劃，唆使伊代為尋找聯絡運輸人，伊主觀上並無犯
    意，且所為係構成要件以外之行為，應為幫助犯。又其已供
    出毒品上游來源，應有毒品危害防制條例地17條規定之適用
    云云。訊據乙○○對於上開時、地，林淑惠遭警查獲夾帶第
    一級毒品海洛因入境之事實坦承不諱，惟矢口否認有共同運
    輸第一級毒品海洛因入境之犯意聯絡，辯稱：檢察官無法舉
    證伊確有與林淑惠共同或單獨收受報酬，不能逕認被告為共
    同正犯，縱其私下與甲○○約定事成後可私得酬勞，應係仲
    介之代價，僅能論以幫助犯；其生活困迫，非幕後主導者，
    全案非無情輕法重之情云云。
三、經查：
(一)上開事實，業據甲○○坦承不諱，核與證人林淑惠所為證述
    相符，並有臺灣桃園國際機場出境大廳監視器光碟暨翻拍照
    片、臺北關稅局扣押貨物、運輸工具收據及搜索筆錄、臺北
    關稅局稽查組Ｘ光檢查儀注檢行李報告表、旅客入出境記錄
    查詢單、查獲照片等件附卷可參。扣案4包物品，經送請法
    務部調查局鑑定結果，確均含有第一級毒品海洛因成分（驗
    餘合計淨重3071.16公克，空包裝總重107.84公克，純度百
    分之52.9，純質淨重1599點77公克），有該局96年6月18日
    調科壹字第096230517 70號鑑定書在卷可憑（偵12142卷第
    62頁）。復有海洛因外包裝袋4個及草綠色行李箱1只，及林
    淑惠因本件犯罪所得而剩餘之花用金1千9百元及美金335元
    可資佐證。綜上所述，足見甲○○上述自白核與事實相符，
    應堪採認。
(二)按共同正犯，在合同之意思內各自分擔犯罪行為之一部，相
    互利用他人之行為，以達其犯罪之目的者，即應對全部所發
    生之結果，共同負責（最高法院28年上字第3110號判例可資
    參照）。又共同正犯之意思聯絡，不限於事前有所協議，其
    於行為當時，基於相互之認識，以共同犯罪之意思參與者，
    亦無礙於共同正犯之成立，且其表示之方法，不以明示通謀
    為必要，即相互間有默示之合致，亦無不可。因：
  (1)甲○○供稱，96年4月初綽號「阿益」男子在台北縣新店市
    委託我找人幫他自緬甸帶毒品返台，事成給我20萬元，我向
    乙○○提及此事代價60萬元，乙○○返回問他女友林淑惠，
    拜託林淑惠幫他運輸毒品返台，他則不再碰毒品，隨後要求
    我只讓林淑惠知道代價45萬元，另外15萬元他要偷拿起來不
    讓林淑惠知道。4月底乙○○電話通知相片準備好，請我去
    乙○○住處樓下，由乙○○交給我，再辦理林淑惠護照、訂
    機票，所有費用約10萬元，由陳進益先拿給我。我付這些款
    項，再將剩餘錢兌換成美金給林淑惠。毒品順利取得後，交
    給張慧源即可，事成之後80萬元透過張慧源給我，我再轉交
    60萬元給林淑惠、乙○○等人。林淑惠出國期間，乙○○先
    向我拿錢，說小孩要用錢。本案毒品是陳進益出錢的，陳進
    益都透過黃祝安與我聯繫，張慧源載我與林淑惠到機場（尚
    有不知情男子1名），他有交代林淑惠一些運毒事情。林淑
    惠返台後，陳襄畇陪我去接機，因陳襄畇是我朋友，她知道
    此事後，透過我向黃祝安表示她要投資，金額25萬元也是透
    過我交給黃祝安等語（偵16537卷第6、7、27、28頁、本院
    卷第182、183、201背反面、202頁）。以其證述情節均攸自
    己之刑責，亦無迴避之情，所證堪可採認。
  (2)林淑惠陳述，96年4月中旬，乙○○約我去延平北路喝咖啡
    ，乙○○問我可不可以出國，並告訴我甲○○提供免費旅遊
    ，只要我去緬甸找他朋友幫忙攜帶藏有海洛因之行李箱回台
    交給甲○○，即可獲酬勞45萬元，並說有了45萬元，可作我
    跟乙○○小孩的教育基金。我在乙○○的遊說下，想說可以
    還卡債，又有小孩子的教育基金，並問乙○○一起去好不好
    ，他說他假釋期間限制出國，不能和我一起去，遂同意自己
    去。甲○○叫乙○○帶我去照相辦護照。翌日甲○○打電話
    過來，乙○○將我身分證、相片拿下樓交給甲○○。事成後
    運毒報酬45萬元不會經過我，直接由甲○○交給乙○○，先
    幫我還22萬元信用卡卡債，剩下的錢由乙○○去銀行開戶存
    起來。5月11日或5月12日時，我問乙○○什麼時候出國？乙
    ○○告訴我是5月13日。出國當日甲○○跟2位男性朋友送我
    到機場，其中一個交代我帶毒品回來不要緊張，甲○○將護
    照、機票還有2,000元及美金1,200元給我花用，並幫我辦登
    機手續及交代回台會接機等事項，再告訴我到緬甸有人接機
    ，直接到仰光飯店辦理住房登記至5月16日，並要以電話聯
    絡告知他房號，5月13日、15日、16日共3次，甲○○從台灣
    打電話到我飯店房間146，交代我5月17日住到緬甸大其力上
    的湄公河飯店409房，等他朋友拿毒品給我。17日約21時45
    分許，1位男性朋友拿一個綠色行李箱給我後就走了等語（
    偵12142卷第9背面、42、55頁）。以上陳述與甲○○之言大
    致相符，以其就甲○○指示前往緬甸攜帶毒品入台，可得報
    酬金額及在緬甸取得毒品經過等細節，均清楚證述，且所證
    均攸關本身刑責，亦無迴避之情，其證詞可以採信。
  (3)以甲○○事前與陳進益、黃祝安聯絡代詢擔任運輸海洛因「
    交通」之人，積極透過乙○○尋找林淑惠擔任「交通」，並
    代林淑惠辦理出國手續及支付相關費用，轉交出國時期林淑
    惠所需花用，囑林淑惠到緬甸如何住宿等細節，復與張慧源
    同載林淑惠出國，由張慧源再次面囑相關事宜，並充擔林淑
    惠在緬甸與陳進益等人聯絡管道。迨林淑惠依約返台後，復
    擔任接機工作，並預計轉交海洛因予張慧源，從張慧源處取
    得報酬，顯然甲○○在整個運輸走私海洛因過程中，居中扮
    演穿針引線之重要角色。乙○○獲知可擔任「交通」賺取報
    酬後，因與林淑惠經濟拮据，以清償卡債及籌措小孩教育基
    金為由，遊說林淑惠擔任「交通」，經林淑惠要求同往，又
    以假釋中無法出國為由，希望林淑惠出國，並從此不再碰毒
    品為餌，待林淑惠同意後，介紹甲○○與林淑惠認識，從中
    擔任聯繫工作，攜同林淑惠拍照，再將林淑惠相關證件交予
    甲○○供辦理護照使用，並與甲○○約定報酬60萬元中之15
    萬元私下獨享，復與林淑惠達成默契，45萬元報酬全權由乙
    ○○處理，再通知林淑惠何時出國，益證乙○○係以共同犯
    罪之意思，參與運輸、走私毒品之部分行為，至為灼然。是
    以，甲○○、乙○○等人與林淑惠、陳進益、黃祝安、陳襄
    畇、張慧源及在緬甸不詳成年男子等人間，就走私管制物品
    進口、運輸第一級毒品海洛因之合同意思範圍內，有相互利
    用他人之行為，以達其等走私管制物品及運輸第一級毒品海
    洛因入台之目的，其等自應對於全部所發生之結果共同負責
    。其等所辯，僅係幫助犯云云，自不足採。
(三)林淑惠雖曾陳稱：我有跟他說要回南部，他有問我要不要帶
    小孩去，我說不方便。乙○○確實只有介紹我認識甲○○（
    偵12544卷第15、16頁）；乙○○不知道我去運毒，只告訴
    他去緬甸玩；代價45萬元是我跟甲○○自己講的；甲○○來
    我家接我時，乙○○有抱著小孩送我下樓，在我下樓時，乙
    ○○突然跟我說叫我不要去；檢察官訊問時，我頭痛，緊張
    ，隨便亂講等語（原審卷第69、70頁）。因林淑惠亦陳稱，
    我因為怕小孩沒人照顧，所以才騙檢察官及法官，我所述下
    南部，是騙人的（偵12142卷第59、60頁）；我想說一個人
    關就好了等語（偵12544卷第16頁）。以林淑惠出國日期，
    係乙○○告知始獲悉，且乙○○私下欲獲得報酬15萬元，並
    全權處理林淑惠運毒報酬45萬元，顯然乙○○並非如林淑惠
    所陳，居中介紹認識甲○○而已。佐以甲○○陳稱，出國當
    日乙○○抱小孩下樓，沒有跟林淑惠講什麼話（原審卷第76
    頁），故林淑惠有利於乙○○之陳述，核係迴護同居人乙○
    ○之說詞，自不足採。又甲○○陳稱，運毒代價45萬元，之
    前乙○○欠我錢15萬元，事成後，我自己扣除15萬元，給他
    們45萬元。我在樓下與林淑惠當面談運毒細節，乙○○不知
    是否有聽到等語（原審卷第77頁），不惟與乙○○自承知悉
    林淑惠出國運輸毒品不同，且甲○○陳稱，我與乙○○是從
    小到大的好朋友，沒有仇恨等語（原審卷第75頁），足證甲
    ○○事後翻異前詞，應屬迴護乙○○之詞，要難遽信。
(四)按毒品危害防制條例第17條：「供出毒品來源，因而破獲者
    ，得減輕其刑」之規定，其立法理由係為鼓勵供出來源，俾
    擴大偵破，以宏效果，則所謂供出來源云者，當係指供出該
    毒品之來源，即供應者（俗稱「上游」或「前手」者）係屬
    何人，始有本條減輕其刑之適用。至僅供出共犯，自非此所
    謂之來源，最高法院97年度台上字第1105號判決意旨參照。
    本件固因因甲○○之供述，警員始於97年4月30日將共犯陳
    進益、黃祝案等人逮捕，有台灣桃園地方法院檢察署97 年5
    月22日桃檢玲來96偵15029字第38806號函及航空警察局刑事
    警察隊傳真檢送拘提人犯報告、甲○○偵訊筆錄、刑事案件
    移送書等資料為憑，然陳進益、黃祝安為本件之共同正犯，
    並非本件所運輸而被查獲毒品之來源或上手。是甲○○僅供
    出共犯，尚無毒品危害防制條例第17條得減輕其刑規定之適
    用。
(五)綜上所述，本件事證已臻明確。甲○○、乙○○犯行，洵堪
    認定，應予依法論科。
四、核甲○○、乙○○所為，均犯毒品危害防制條例第4條第1項
    之運輸第一級毒品海洛因罪及懲治走私條例第2條第1項之私
    運管制物品進口罪。甲○○等人持有第一級毒品海洛因之低
    度行為，為運輸之高度行為所吸收，不另論罪。甲○○、乙
    ○○與林淑惠、陳進益、黃祝安、陳襄畇、張慧源及在緬甸
    不詳成年某男等人間，就上開犯行具有犯意聯絡及行為分擔
    ，均為共同正犯。其等以一行為觸犯上述2項罪名，為想像
    競合犯，依刑法第55條之規定，應從一重之運輸第一級毒品
    罪處斷。再甲○○、乙○○運輸第一級毒品海洛因入臺，所
    為自屬非是，審酌其運輸海洛因4包合計淨重3071.16公克，
    數量雖鉅，幸未及流入市面即為警查獲，尚未造成重大損害
    ，佐以甲○○犯後已坦承犯行，一再表示懺悔，並供出陳進
    益、黃祝安、陳襄畇、張慧源等共同正犯，乙○○雖否認犯
    行，惟其迫於生活窘困，方觸法網，因其亦非整個運輸集團
    之重要成員，其等犯罪情節較諸大量走私運輸毒品以牟取暴
    利之人顯有異，及對社會整體侵害程度情狀，縱對之科以最
    低度法定刑猶嫌過重，客觀上堪以憫恕，爰均依刑法第59條
    規定酌量減輕其刑。
五、原審就甲○○、乙○○論罪科刑，固非無見。惟查：(1)本件
    實際參與犯罪之人尚包括陳進益、黃祝安、陳襄畇、張慧源
    等人，原判決僅論甲○○、乙○○、林淑惠與緬甸某男間係
    共犯，尚有違誤。(2)甲○○已坦承犯行，深知悔悟，且積極
    配合有偵查犯罪職權之公務員追緝共犯陳進益、黃祝安等人
    ，並協助緝獲到案偵查中，已如上述，原判決量刑時未及審
    酌甲○○罪責之輕重及犯後態度，逕量處甲○○無期徒刑，
    自嫌過重。(3)共同正犯，應對犯罪之全部事實負責，2人以
    上共同圖利，自應負共同責任，雖財物由1人獨得，諭知沒
    收追繳，其餘共犯亦應連帶負責（最高法院92年度台上字第
    24 22號判決要旨參照）。供林淑惠在緬甸食宿零花剩餘1千
    9百元及美金335元，因未花用罄盡，林淑惠自可據為己有，
    而屬犯本件運輸毒品所得，應連帶沒收。原判決未於理由及
    主文諭知連帶沒收，自有疏漏。甲○○上訴主張其為幫助犯
    ，並已供出來源，得依法減輕其刑云云；乙○○上訴同主張
    其為幫助犯云云，已如上述，均無理由。惟原判決既有上開
    可議之處，自應由本院將被告2人部分撤銷改判。
六、爰審酌甲○○、乙○○均值青壯年，為貪圖不法利益，竟鋌
    而走險，將嚴重危害國人身心健康之第一級毒品海洛因運輸
    來台，幸因相關刑事偵查人員及時查獲而未能造成重大危害
    ，因其等無視政府反毒決心，且其所運輸之第一級毒品海洛
    因數量非微，本應嚴懲，惟甲○○坦承犯行，配合警員查緝
    而供出共犯，並與乙○○均尚屬聽命他人行事之集團成員，
    及其等犯罪動機、目的、手段、智識程度、素行及乙○○犯
    後否認犯行等一切情狀，分別量處如主文所示之刑，以示懲
    儆。公訴人雖對甲○○、乙○○均求處無期徒刑，並均諭知
    強制工作云云，惟本院審酌甲○○犯後態度良好，乙○○在
    整個運輸海洛因犯罪情節中，非主導者且以卷附本件被告前
    案紀錄表所載其等犯罪前科紀錄，尚無從認定有犯罪之習慣
    ，再依被告本件犯罪情節，亦無從認其等因遊蕩或懶惰成習
    而犯罪，審酌各自犯罪情節，各諭知如主文所示之刑度，已
    足對甲○○、乙○○收懲戒教化之效，無諭知強制工作必要
    ，併予敘明。
七、扣案海洛因4包應依毒品危害防制條例第18條第1項前段規定
    ，宣告沒收銷燬。而扣案之包裝前開第一級毒品海洛因外包
    裝袋4個，既與第一級毒品海洛因分別秤其重量，有上開鑑
    定通知書在卷可考，與第一級毒品海洛因即無難以析離之情
    ，且該外包裝袋4個具有防止本件第一級毒品海洛因裸露、
    逸出及潮濕之功用，並便於攜帶及運輸，與扣案之草綠色行
    李箱1只，均係某男所有供本件犯罪所用之物，應予沒收。
    再扣案林淑惠案（台灣桃園地方法院96重訴字第47號）用剩
    之1千9百元及美金335元，自屬共犯林淑惠因本件犯罪所得
    ，應連帶沒收。末因林淑惠甫入境即遭查獲，預計犯罪所得
    45萬元、乙○○15萬元、甲○○20萬元，均未實際取得，自
    無庸為沒收之諭知。
據上論斷，應依刑事訴訟法第369條第1項前段、第364條、第299
條第1項前段，毒品危害防制條例第4條第1、第18條第1項前段、
第19條第1 項，懲治走私條例第2條第1項、第11條，刑法第11條
前段、第28條、第55條、第59條，判決如主文。
本案經檢察官覃正祥到庭執行職務。
中    華    民    國    97    年     6    月    30    日
                  刑事第二庭審判長法  官  呂丹玉
                                  法  官  林恆吉
                                  法  官  李麗玲
以上正本證明與原本無異。
如不服本判決，應於收受送達後10日內向本院提出上訴書狀，其
未敘述上訴之理由者並得於提起上訴後10日內向本院補提理由書
（均須按他造當事人之人數附繕本）。
                                  書記官  廖婷璇
中    華    民    國    97    年    7     月    1     日
附錄本判決論罪科刑法條：
毒品危害防制條例第四條第一項：
製造、運輸、販賣第一級毒品者，處死刑或無期徒刑；處無期徒
刑者，得併科新臺幣一千萬元以下罰金。
懲治走私條例第二條第一項：
私運管制物品進口、出口逾公告數額者，處七年以下有期徒刑，
得併科新臺幣二十萬元以下罰金。


司法院資訊處製作；財團法人民間司法改革基金會備份。
